臺灣高雄地方法院刑事判決　　　　　　　95年度訴字第2786號
公　訴　人　臺灣高雄地方法院檢察署檢察官
被　　　告　乙○○
選任辯護人　康進益律師
　　　　　　王國論律師
上列被告因偽造文書等案件，經檢察官提起公訴（95年度偵字第
9837號），本院判決如下：
    主  文
乙○○連續行使偽造私文書，足以生損害於他人，處有期徒刑壹
年。緩刑貳年。
    事  實
一、乙○○係謝登春之子，明知謝登春於民國94年10月11日死亡
    後，權利能力已消滅，其財產係屬全體繼承人公同共有，竟
    基於意圖為自己不法所有及行使偽造私文書、詐欺取財之概
    括犯意，未經全體繼承人之同意，並隱瞞謝登春業已死亡之
    事實，先於94年10月12日上午8 時55分許，前往高雄市二苓
    郵局（下稱二苓郵局），持其保管謝登春在該局開立之存摺
    、印章，在郵政存簿儲金提款單請蓋原留印鑑欄上盜蓋謝登
    春印章，並填寫取款金額4 萬4000元、帳戶帳號0000000000
    0000號、日期94年10月12日等事項，表示係謝登春欲自其在
    二苓郵局帳戶內提領4 萬4000元之意思，而偽造以謝登春名
    義出具之取款憑條私文書，再將之交付予不知情之二苓郵局
    承辦人員而行使之，使該不知情之承辦人員誤以為乙○○係
    謝登春本人或依謝登春本人授權為領款，而據以辦理自該帳
    戶提領4 萬4000元之手續，並將4 萬4000元現金交付乙○○
    ；再於同日上午9 時8 分許，前往高雄市小港區臺灣土地銀
    行小港分行（下稱土銀小港分行），持其保管謝登春在該行
    開立之存摺、印章，在存摺類取款憑條簽蓋原留印鑑欄上盜
    蓋謝登春印章，並填寫取款金額新臺幣（下同）170 萬元、
    戶名謝登春、帳戶帳號000000000000號、日期94年10月12日
    等事項，表示係謝登春欲自該帳戶內提領170 萬元之意思，
    而偽造以謝登春名義出具之取款憑條私文書，再將之交付予
    不知情之土銀小港分行承辦人員而行使之，使該不知情之承
    辦人員誤以為乙○○係謝登春本人前來領款，而據以辦理自
    該帳戶提領170 萬元之手續，並將170 萬元現金交付乙○○
    ；復承上概括犯意於同年11月8 日上午9 時14分許，前往二
    苓郵局，持謝登春在該局開立之存摺、印章，在郵政存簿儲
    金存提款單請蓋原留印鑑欄上盜蓋謝登春印章，並填寫取款
    金額1 萬4380元、上開二苓郵局帳戶帳號、日期94年11月8
    日等事項，表示係謝登春欲自其在上開二苓郵局帳戶內提領
    1 萬4380元之意思，而偽造以謝登春名義出具之取款憑條私
    文書，再將之交付予不知情之二苓郵局承辦人員而行使之，
    使該不知情之承辦人員誤以為乙○○係謝登春本人或依謝登
    春本人授權為領款，而據以辦理自該帳戶提領1 萬4380元之
    手續，並將1 萬4380元現金交付乙○○，足以生損害於土銀
    小港分行及二苓郵局對於帳戶管理之正確性及謝登春之其他
    繼承人。
二、案經謝登春之配偶丁○○○訴由臺灣高雄地方法院檢察署檢
    察官偵查起訴。
    理  由
一、程序方面
    按被告以外之人於審判外之言詞或書面陳述，除法律有規定
    者外，不得作為證據，刑事訴訟法第159 條第1 項固定有明
    文。惟被告以外之人於審判外之陳述，雖不符同法第159 條
    之1 至之4 之規定，而經當事人於審判程序同意作為證據，
    法院審酌該言詞陳述或書面陳述作成時之情況，認為適當者
    ，亦得為證據，同法第159 條之5 亦有明文。查本案證人謝
    佩珊（即謝美華）、丙○○、謝英美、林昆璋於偵查中之證
    述，為審判外之陳述而屬傳聞證據，暨其他相關具傳聞性質
    之證據資料，公訴人及被告於本院準備程序及審判程序中對
    於前述證人於偵查中之證述暨其他相關具傳聞性質之證據資
    料之證據能力，均表示同意作為證據。本院審酌證人陳述及
    證據資料作成時之情況，核無違法取證或其他瑕疵，認為以
    之作為證據為適當，上開證人於審判外之陳述及相關證據資
    料，自得做為證據，合先敘明。
二、實體方面
  (一)上開事實，業據被告乙○○於本院審理中坦承不諱（見本院
    卷第130 頁），核與證人即告訴人丁○○○、證人即共同繼
    承人謝佩珊（原名謝美華）、丙○○及證人即銀行行員謝英
    美、林昆璋於偵查中結證情節相符（見本院卷第92頁、偵查
    卷第95至96頁、第84至85頁），並有土銀小港分行謝登春取
    款憑條影本、確認大額通貨交易對象登記簿影本、客戶歷史
    交易明細表影本各1 紙及郵政存簿提款單影本2 紙、客戶歷
    史交易清單影本1 紙可資佐證（見他字卷第26至28頁、偵查
    卷第72、74、76頁），被告之自白核與事實相符，應可採信
    。
  (二)按繼承，因被繼承人死亡而開始；繼承人自繼承開始，除本
    法另有規定外，承受被繼承人財產上之一切權利、義務，民
    法第1147條、第1148條前段分別定有明文。復按繼承人有數
    人時，在分割遺產前，各繼承人對於遺產全部為公同共有，
    同法第1151條亦有規定。謝登春既已於94年10月11日死亡，
    ，是謝登春名下之財產，自其死亡之時起，應由全體繼承人
    即被告、告訴人、丙○○、謝仁福及謝佩珊共同繼承，且公
    同共有。復依民法第828 條：「公同共有人之權利義務，依
    其公同關係所由規定之法律或契約定之。除前項之法律或契
    約另有規定外，公同共有物之處分，及其他之權利行使，應
    得公同共有人全體之同意。」之規定，在謝登春之遺產分割
    、公同共有關係消滅之前，謝登春遺產之處分，應得全體繼
    承人之同意，詎被告竟於謝登春死亡後，未經全體繼承人同
    意，而為事實欄所示之行為，領取175 萬8380元現金，據為
    己有，其有不法意圖甚明。而被告行使偽造取款憑條私文書
    之行為，使得土銀小港分行及二苓郵局承辦人員誤將謝登春
    存放款項辦理提出後交由無權受領之被告，並使得全體繼承
    人應公同共有之遺產減少175 萬8380元，足以生損害於土銀
    小港分行、二苓郵局關於帳戶管理之正確性及謝登春全體繼
    承人之權利，亦甚明確。
  (三)本案事證明確，被告犯行堪以認定，自應依法論科。
三、按刑法上處罰行使偽造私文書之主旨，重在保護文書之公共
    信用，故所偽造之文書既足以生損害於公眾或他人，其犯罪
    即應成立，縱制作名義人業已死亡，亦無妨於本罪之成立，
    最高法院40年台上字第33號判例意旨可資參照。故被告冒用
    已死亡之謝登春名義，偽造取款憑條並進而行使之，使銀行
    及郵局承辦人員陷於錯誤而交付175 萬8380元，核其所為，
    係犯刑法第216 條、第210 條行使偽造私文書罪、第339 條
    第1 項詐欺取財罪。被告盜用印章之行為，為其偽造私文書
    之部分行為，而偽造私文書之低度行為，復為行使偽造私文
    書之高度行為所吸收，均不另論罪。
四、又按行為後法律有變更者，適用行為時之法律。但行為後之
    法律有利於行為人者，適用最有利於行為人之法律，刑法第
    2 條第1 項定有明文。又比較時應就罪刑有關之共犯、未遂
    犯、想像競合犯、牽連犯、連續犯、結合犯，以及累犯加重
    、自首減輕暨其他法定加減（如身分加減）與加減例等一切
    規定，綜其全部罪刑之結果而為比較（最高法院95年第8 次
    刑事庭會議決議參照）。查被告行為後，與本案有關之刑法
    第33條第5 款罰金刑、第56條連續犯、第55條牽連犯等規定
    ，業於94年2 月2 日修正公布，自95年7 月1 日起施行，茲
    就比較情形分述如下：
  (一)本件被告所犯刑法第339 條第1 項詐欺取財罪之法定刑有罰
    金刑之規定，而依被告行為時之刑法第33條第5 款規定，罰
    金刑為銀元1 元（即新臺幣3 元）以上；但被告行為後之現
    行刑法第33條第5 款係規定罰金刑為新臺幣1 千元以上，以
    百元計算之，經比較修正前、後關於科處罰金刑之最低刑度
    規定，自應以被告行為時之刑法較有利於被告。
  (二)按「連續數行為而犯同一之罪名者，以一罪論，但得加重其
    刑至二分之一」，修正前刑法第56條定有明文，此條文經修
    正刪除。亦即被告基於概括犯意所為之數行為，自95年7 月
    1 日起已不再成立連續犯而得論以一罪，而應依具體行為之
    性質論罪。查本件被告所為之3 次行使偽造私文書及3 次詐
    欺取財犯行，均發生於新法施行之前，且此3 次行使偽造私
    文書、詐欺取財犯行，為同日所為或相隔不到1 個月，時間
    均甚緊接，手法相同，所犯者分別係構成要件相同之罪名，
    主觀上顯各基於概括犯意而為，應均構成連續犯，依修正前
    刑法第56條規定，論以一罪，對被告較為有利。
  (三)修正後之刑法刪除第55條關於牽連犯之規定，而被告所犯上
    開連續行使偽造私文書、連續詐欺取財罪間，分別有方法、
    目的之牽連關係，依修正前即行為時之規定，應從一重之連
    續行使偽造私文書罪處斷；惟修正後之刑法，既已刪除牽連
    犯之規定，則所犯上述各罪，應依數罪併罰之規定分論併罰
    。比較修正前、後之規定，以修正前之規定有利於被告。
  (四)綜上全部比較結果，本件情形，顯以修正前之規定較有利於
    被告，揆諸上揭說明，應一體適用被告行為時即修正前之規
    定，予以論處。
五、依上開綜合比較新舊法結果，本件被告所為3 次行使偽造私
    文書、3 次詐欺取財之犯行，各係觸犯同一構成要件之罪，
    且時間緊接，顯均係基於概括犯意為之，如前所述，應各依
    修正前刑法第56條連續犯之規定論以一罪，並各依法加重其
    刑。又被告所為上開連續行使偽造文書、連續詐欺取財2 罪
    間，有方法、目的之牽連關係，應依修正前刑法第55條後段
    之規定，從一重之連續行使偽造私文書罪處斷。
六、爰審酌被告囿於一時貪念盜領上開帳戶之存款，損害全體繼
    承人權益及銀行帳戶管理正確性，惟犯後業已承認犯罪，已
    然悔悟，亦與告訴人及其餘繼承人達成和解，有和解書1 紙
    附卷可稽，兼衡其品行、犯罪手段、所生危害等一切情狀，
    量處如主文所示之刑。至被告用以領款之偽造取款憑條，既
    已持交各金融機構，已非被告所有之物，不予宣告沒收；另
    被告盜用印章於上開取款憑條上所生印文，並非偽造，自不
    在刑法第219 條規定沒收之列，亦不予沒收。
七、被告未曾受有期徒刑以上刑之宣告，有臺灣高等法院被告前
    案紀錄表附卷可憑，被告因一時貪念致觸刑章，且所領金額
    部分用於謝登春之喪葬費，剩餘亦已當庭交由告訴人即被告
    之生母，並予全體繼承人達成和解等情，經此次偵、審程序
    及科刑之教訓後，當知所警惕，信無再犯之虞，本院因認所
    宣告之刑，以暫不執行為適當，爰依刑法第74條第1 項第1
    款併予宣告緩刑2 年，以啟自新。（依上開決議意旨，犯罪
    在新法施行前，新法施行後，緩刑之宣告，應適用新法第74
    條之規定，併予敘明）。
八、按檢察官就犯罪事實一部起訴者，其效力及於全部，刑事訴
    訟法第267 條定有明文。查被告領取如事實欄所載款項中，
    用以支付謝登春之喪葬費用共計55萬1600元之部分，雖經檢
    察官在起訴書證據並所犯法條欄內說明就此部分犯嫌不另為
    不起訴處分。惟被告係使不知情之金融機構承辦人員誤以被
    告係謝登春本人前來領款，而陷於錯誤交付款項，其詐欺犯
    行已然成立，既如前述，則被告嗣後是否將款項用於支付全
    體繼承人之共益費用，即非所問，檢察官此部分見解尚有未
    合，因被告此部分犯行與經起訴部分犯行有實質上一罪之關
    係，揆諸上述說明，本院自應就被告此部分犯行併予審理，
    附此敘明。
據上論斷，應依刑事訴訟法第299 條第1 項前段，刑法第2 條第
1 項前段、第216 條、第210 條、第74條第1項 第1 款，修正前
刑法第55條、第56條、第339 條第1 項，罰金罰鍰提高標準條例
第1 條，判決如主文。
本案經檢察官甲○○到庭執行職務。
中　　華　　民　　國　　96　　年　　5 　　月　　9 　　日
                  刑事第十四庭  審判長法  官  蔡廣昇
                                      法  官  謝雨真
                                      法  官  施介元
以上正本證明與原本無異。
如不服本判決，應於判決送達後10日內，向本院提出上訴狀。
中　　華　　民　　國　　96　　年　　5 　　月　　10　　日
                                      書記官  謝群育
